臺灣高等法院民事判決
110年度家上字第167號
上  訴  人  麥敏金  

            麥鳳鶯  
            麥鳳珠  
            余麥鈴鈰
上四人  之
訴訟代理人  鄭玉金律師
            洪大明律師
上一人  之            
複 代理 人  黃千玲律師            
上  訴  人  彭麥梅琴
被 上訴 人  鄭金郎  

訴訟代理人  李文傑律師
            李家豪律師

上列當事人間請求確認繼承權不存在事件，上訴人對於中華民國
110年3月15日臺灣新竹地方法院109年度家訴字第15號第一審判
決提起上訴，本院於111年4月27日言詞辯論終結，判決如下：
    主  文
原判決廢棄。
被上訴人在第一審之訴駁回。
第一、二審訴訟費用由被上訴人負擔。 
    事實及理由
壹、程序部分：　　
一、按訴訟標的對於共同訴訟之各人必須合一確定者，共同訴訟
    人中一人之行為有利益於共同訴訟人者，其效力及於全體，
    民事訴訟法第56條第1項第1款定有明文。查本件被上訴人於
    原審以乙○○、丁○○、丙○○、甲○○○、戊○○○為被告，請求確認
    其等對於被繼承人鄭番（民國46年10月22日死亡）之繼承權
    不存在，訴訟標的法律關係需合一確定；嗣經原審判決後，
    雖僅乙○○、丁○○、丙○○、甲○○○（下稱乙○○等4人）提起上訴
    ，依民事訴訟法第56條第1項第1款規定，其上訴效力及於原
    審共同被告戊○○○，合先敘明。
二、戊○○○未於言詞辯論期日到場，核皆無民事訴訟法第386條所
    列各款情形，爰依被上訴人之聲請，准由其一造辯論而為判
    決。
貳、實體部分：
一、被上訴人主張：被繼承人鄭番與配偶鄭王桃育有四名子女，
    分別為長男鄭火龍、長女陳鄭瓊珠、次女麥鄭女玉，及三女
    劉鄭秀金；其中麥鄭女玉於日據時期大正0年（即民國0年，
    以下未註明年代者同）0月00日出生，戶籍登記為「鄭氏女
    玉」，於大正6年（即6年）3月11日出養予訴外人陳怨、陳
    王富（下稱陳怨夫妻），戶籍變更登記為「陳氏女玉」；於
    昭和12年（即26）年1月8日出嫁予訴外人麥井，戶籍變更登
    記為「麥女玉」；嗣臺灣光復後，政府於35年間進行戶口清
    查及初次設籍登記，因戶政人員不諳日治時期戶口調查簿內
    容與戶籍用語登記態樣，未注意麥鄭女玉已經出養，即依麥
    井之申報，將配偶姓名登載為「麥鄭女玉」，並記載生父鄭
    番及生母鄭王机（應係鄭王桃之誤繕），以致鄭番於46年10
    月22日死亡後，繼承權發生爭議。然麥鄭女玉既已出養，即
    無繼承鄭番遺產之權利；而上訴人為麥鄭女玉之全體繼承人
    ，亦無再轉繼承鄭番遺產之權利等情。爰求為判決確認上訴
    人對於鄭番之繼承權不存在（原審判決上訴人敗訴，上訴人
    不服，提起上訴）。並於本院答辯聲明：上訴駁回。
二、上訴人則以：㈠戊○○○未於本院準備程序或言詞辯論期日到場
    ，亦未提出任何書狀為陳述；㈡乙○○等4人部分：伊等之母親
    麥鄭女玉出生後從生父姓「鄭」，日據時期大正6年3月11日
    出養予陳怨夫妻，從養家姓「陳」；後於昭和12年1月8日與
    麥井結婚，遂改姓「麥」，並更名為「麥氏女玉」；然於臺
    灣光復前，麥鄭女玉已與陳怨夫妻終止收養關係，麥井乃於
    臺灣光復後初次申報戶籍登記時，登記配偶姓名為「麥鄭女
    玉」，直至麥鄭女玉52年9月29日死亡，長達17年期間，均
    未更正；且麥鄭女玉之墳墓及入祀時之牌位，亦載明為「麥
    鄭女玉」；另被上訴人亦於鄭番名下土地發放徵收補償費時
    ，出具繼承系統表表明上訴人為鄭番繼承人之一，上訴人對
    於鄭番之遺產具有繼承權等語，資為抗辯。並於本院上訴聲
    明：如主文所示。　　
三、查，㈠被繼承人鄭番（46年10月22日死亡）與配偶鄭王桃（2
    3年4月30日死亡）育有四名子女，分別為長男鄭火龍（65年
    6月25日死亡）、長女陳鄭瓊珠（43年9月5日死亡）、次女
    麥鄭女玉（52年9月29日死亡），及三女劉鄭秀金（75年4月
    15日死亡）；㈡麥鄭女玉於日據時期大正0年（即0年）0月00
    日出生，戶籍登記為「鄭氏女玉」，於大正6年（即6年）3
    月11日出養予陳怨夫妻，戶籍變更登記為「陳氏女玉」；嗣
    於昭和12年（即26）年1月8日與麥井結婚，戶籍變更登記為
    「麥女玉」；臺灣光復後，初設戶籍申請書記載姓名為「麥
    鄭女玉」，嗣於52年9月29日死亡等情，有卷附繼承系統表
    、除戶謄本、戶籍謄本，及麥鄭女玉日治時期結婚後及光復
    後初設戶籍資料可稽（見原審卷一第249-300頁、第420-430
    頁、第456-470頁），並為兩造所不爭執（見本院卷第120-1
    21頁），堪信為真。
四、本件應審究者為㈠麥鄭女玉與陳怨夫妻間之收養關係，是否
    業已終止？㈡被上訴人請求確認上訴人對於鄭番之繼承權不
    存在，有無理由？茲分別論述如下：
㈠、麥鄭女玉與陳怨夫妻間之收養關係，是否業已終止？
　⒈按關於親屬之事件，在民法親屬編施行前發生者，除本施行
    法有特別規定外，不適用民法親屬編之規定，民法親屬編施
    行法第一條前段定有明文。又於臺灣光復前之日據時期臺灣
    地區之親屬事件，應依當地之習慣決之，而不適用民法親屬
    編之規定，亦不適用當時日本民法之規定 (最高法院57年台
    上字第3410號民事判例意旨參照) 。日據時期前臺灣之舊習
    慣上，收養關係之終止，多以養家與本生家雙方之尊親協議
    為之，祇要雙方當事人情願，不問其原因，則可終止收養關
    係，日據後之習慣，漸變為以養親與養子女為當事人，以養
    親與養子女之協議而終止收養關係，惟雙方當事人須有意思
    能力，並其意思表示無瑕疵，且養子女已年滿15歲始可；戶
    口簿非法律上身分之登記簿，且收養關係之終止，不以申報
    戶口而發生效力（法務部編輯93年7月6版之臺灣民事習慣調
    查報告第177頁、第287頁參照）。
  ⒉經查：
　　⑴、麥鄭女玉於日據時期大正0年（即0年）0月00日出生，為
        鄭番與鄭王桃之次女，戶籍登記姓名為「鄭氏女玉」；
        後於大正6年（即6年）3月11日出養予鄭王桃姊妹陳王
        富之配偶陳怨，戶籍登記事由欄記載「新竹廳○○○堡○○○
        庄○○○○○番地陳英螟蛉子陳怨大正六年三月十一日養子
        緣組除戶」；並以續柄欄為「養女」，而登載於陳怨戶
        內，且變更姓名為「陳氏女玉」等情，有卷附日據時期
        戶口調查簿可稽（見原審卷一第193-194頁）。嗣麥鄭
        女玉於昭和12年（即26年）1月8日出嫁予麥井，入籍麥
        丁戶內為「過房子麥井妻」，戶籍登記事由欄記載「新
        竹州○○郡○○庄○○○○○○○番地陳怨養女昭和拾貳年壹月八
        日婚姻入籍」；待以麥井為戶主後，戶籍登記「麥氏女
        玉」，續柄欄為妻，事由欄記載「..陳怨養女昭和拾貳
        年壹月八日婚姻入籍」（見原審卷一第459頁、第462頁
        、第464頁）。可知麥鄭女玉為鄭番與鄭王桃之次女，
        雖於大正6年3月11日出養予陳怨夫妻，而更名為「陳氏
        女玉」，然於昭和12年（即26年）1月8日以陳怨夫妻養
        女身分與麥井結婚後，冠以夫姓「麥」，而登記姓名為
        「麥氏女玉」。
　　⑵、嗣臺灣光復後，麥鄭女玉即於初設戶籍登記申請書記載
        為姓名「麥鄭女玉」、「父鄭番，母鄭王机（應為鄭王
        桃之誤繕）」，直至52年9月29日死亡，從未更正等情
        ，有卷附光復後初設戶籍登記申請書及除戶戶籍登記資
        料可稽（見原審卷一第420頁、466頁）。另觀諸陳怨於
        臺灣光復後初設戶籍登記時，其共同生活戶僅有陳怨、
        陳王富、陳福來、陳來春及陳丁財，亦有卷附戶籍登記
        申請書可稽（見原審卷一第416頁）。可見麥鄭女玉因
        與麥井結婚，已未與陳怨夫妻共同生活，且麥鄭女玉於
        大正0年（即0年）0月00日出生，於35年間臺灣光復後
        初設戶籍登記時，年近30歲，衡情應有一般判斷理解能
        力，倘麥鄭女玉並未與陳怨夫妻間終止收養關係，於光
        復後初設戶籍登記時，應登記姓名為「麥陳女玉」而非
        「麥鄭女玉」，並記載父母姓名為「陳怨、陳王富」，
        何以登記為「麥鄭女玉」，及「父鄭番、母鄭王机（應
        為鄭王桃之誤繕）」，且迄52年9月29日死亡，長達17
        年間，均未聲請更正？實與常情不符。堪信麥鄭女玉於
        光復前即與陳怨夫妻合意終止收養關係，方於光復後初
        設戶籍登記時，回復與本家之血親關係，而恢復生家姓
        氏「鄭」，並登記為麥鄭女玉，及父母姓名為「鄭番」
        及「鄭王机（應為鄭王桃之誤繕）」。
　　⑶、再參以鄭番名下土地遭新竹市政府徵收，經該府依土地
        或土地改良物徵收補償費核計核發對象及領取辦法第13
        條規定，通知鄭番之繼承人檢具載有被繼承人死亡記事
        之戶籍謄本及全體繼承人現在戶籍謄本，以供核發徵收
        補償費時，鄭番之繼承人乃提供包含麥鄭女玉及其餘繼
        承人在內之繼承系統表，供新竹市政府查核，其上並註
        明「本系統表係(被繼承人)繼承系統表無訛，依民法有
        關規定自行訂定，如有遺漏或錯誤致他人受損害者，申
        請人願負法律責任」，且經鄭番之繼承人陳德健、陳德
        芳、鄒明達、鄒欣芬、鄒欣純、鄒國建、鄭美美、劉美
        慧、鄭萬崧、洪己○○、鄭美惠、鄭美妙、鄭美燕、鄭美
        文、鄭敦誠，及被上訴人本人親自簽名用印確認等情，
        有卷附新竹市政府110年12月23日府地用字第110019148
        7號函所附繼承系統表及戶籍謄本可稽（見本院卷第199
        -208頁）。倘麥鄭女玉並未終止與陳怨夫妻間之收養關
        係，則鄭番之繼承人怎有可能主動將麥鄭女玉列為鄭番
        之繼承人之一，申報前開土地補償費？由此可證，麥鄭
        女玉固曾出養予陳怨夫妻，然因婚後光復前即與陳怨夫
        妻終止收養關係，乃回復與本家之血親關係，並於戶籍
        登載為「麥鄭女玉」及及父母姓名為「鄭番」及「鄭王
        机（應為鄭王桃之誤繕）」。
　　⑷、另佐以證人即鄭番之繼承人之一洪己○○於本院證稱：伊
        為被上訴人之姐姐，上訴人為姑姑女兒；伊出生後與鄭
        番同住樓上樓下，直到鄭番去世時，麥鄭女玉來送行，
        伊才知道麥鄭女玉給人家當女兒等語(見本院卷第265-2
        66頁)。然證人洪己○○於本院原亦不否認於前揭新竹市
        政府函附之繼承系統表上簽名確認乙事以觀(見本院卷
        第267-268頁)，洪己○○既自陳於鄭番告別式中，始知悉
        麥鄭女玉曾出養陳怨夫妻，若麥鄭女玉未終止與陳怨夫
        妻間之收養關係，其與鄭番之其他繼承人(包含被上訴
        人在內)焉有可能見前開繼承系統表將麥鄭女玉列為鄭
        番繼承人之一，均無異議且簽名確認該繼承系統表記載
        為真正？由此益證，麥鄭女玉與陳怨夫妻間之收養關係
        早已終止，並為鄭番其他繼承人所知悉。
　　⑸、又麥鄭女玉死亡後，於麥氏祖先牌位記載為「麥鄭女玉
        」，墓碑姓名亦記載為「麥鄭女玉」，有卷附照片可稽
        （見原審卷一第330-334頁）。倘麥鄭女玉未終止與陳
        怨夫妻之收養關係，衡情其墓碑及牌位應記載「麥陳女
        玉」，而非「麥鄭女玉」。而麥鄭女玉於52年9月29日
        死亡，陳怨、陳王富則分別於55年3月7日、66年2月18
        日死亡等情，有卷附戶籍登記資料可稽（見原審卷一第
        249頁、本院卷第365-366頁），可知麥鄭女玉早於陳怨
        、陳王富死亡，並未繼承陳怨之財產，而係由陳怨之男
        性繼承人陳福來、陳來春、陳丁財繼承，上訴人亦未再
        轉繼承，益徵麥鄭女玉應於光復前當已與陳怨夫妻終止
        收養關係甚明。
　　⑹、依上說明，麥鄭女玉為鄭番與鄭王桃之次女，雖於日據
        時期大正6年3月11日固曾出養予陳怨夫妻，而更名為「
        陳氏女玉」；並於昭和12年1月8日出嫁後，冠以夫姓「
        麥」，而登載為「麥女玉」；然麥鄭女玉於臺灣光復前
        ，已與陳怨夫妻終止收養關係，方於初設戶籍登記時，
        回復本生姓氏為「麥鄭女玉」，並記載父母姓名為「鄭
        番」及「鄭王机（應為鄭王桃之誤繕）」；且鄭番之繼
        承人因辦理鄭番名下土地徵收補償費發放事宜，向新竹
        市政府提出之繼承系統表，均已簽名確認上訴人亦同為
        鄭番之繼承人之一；且麥鄭女玉死後之墓碑與牌位，均
        記載其姓名為「麥鄭女玉」，而非「麥陳女玉」，堪認
        麥鄭女玉於光復前已與陳怨夫妻終止收養關係，並回復
        與本家之血親關係。
㈡、被上訴人請求確認上訴人對於鄭番之繼承權不存在，有無理
    由？
　  承上所述，麥鄭女玉於光復前已與陳怨夫妻終止收養關係，
    回復與本生家之血親關係，則鄭番46年10月22日死亡後，自
    屬鄭番之繼承人之一，對於鄭番之遺產，依法即有法定繼承
    權。而上訴人為麥鄭女玉之子女，依法為鄭番之再轉繼承人
    ，對於鄭番之遺產，亦有繼承權。故被上訴人請求確認上訴
    人對於鄭番之繼承權不存在，洵非有理。
五、綜上所述，被上訴人請求確認上訴人對鄭番之繼承權不存在
    ，為無理由，不應准許。原審為上訴人敗訴之判決，自有未
    洽。上訴意旨指摘原判決不當，求予廢棄改判，為有理由。
    爰由本院將原判決予以廢棄，並改判如主文第2項所示。
六、本件事證已臻明確，兩造其餘之攻擊或防禦方法及已經提出
    之證據，經本院斟酌後，認為均不足以影響本判決之結果，
    爰不逐一論列，附此敘明。
七、據上論結，本件上訴為有理由。爰判決如主文。
中　　華　　民　　國　　111 　年　　5 　　月　　11　　日
  　　　　　　　　家事法庭  
  　                    審判長法  官  楊絮雲   
                              法  官  張宇葭
                              法  官  郭顏毓
正本係照原本作成。
不得上訴。
中　　華　　民　　國　　111 　年　　5 　　月　　11　　日

    　　　　　　　　　　　　　書記官  馬佳瑩